【裁判字號】    94,易緝,133
【裁判日期】    950203
【裁判案由】    詐欺
【裁判全文】
臺灣高雄地方法院刑事判決             94年度易緝字第133號
公  訴  人  臺灣高雄地方法院檢察署檢察官
被      告  庚○○○
                    （現羈押於臺灣高雄看守所）
上列被告因詐欺案件，經檢察官提起公訴（85年度偵字第15034
、15428號），本院判決如下：
    主  文
庚○○○意圖為自己不法之所有，以詐術使人將本人之物交付，
處有期徒刑拾月。
    事  實
一、庚○○○於民國82年1 月10日，自任會首，召募自82年1 月
    10日起至85年8 月10日止，約定每月10日晚上7 時30分許，
    在其位於高雄縣湖內鄉○○街286 巷14號住處開標，每會新
    臺幣（下同）10000 元之民間互助會，採內標制，連同會首
    共計44會。於85年5 月10日（即第40會），會員己○○以標
    息1500元得標，嗣庚○○○於會期中因遭真實姓名年籍均不
    詳綽號「秀鑾」之成年女子倒會，致資金周轉不靈，經濟發
    生困難已無力支付會款，竟意圖為自己不法之所有，仍對其
    餘死會及活會會員告稱：係己○○以1500元得標，致使該互
    助會之會員，均陷於錯誤，而如數交付會款共計415500元予
    庚○○○，得手後，於85年5 月13日捲款潛逃，任令互助會
    倒會，迨己○○遲未獲交付會款，始知受騙。
二、案經己○○、丁○○○、辛○○○、乙○○訴請臺灣高雄地
    方法院檢察署檢察官偵查起訴。
    理  由
壹、程序方面
    本件被告及檢察官對本院所提示證據之證據能力均不爭執，
    本院審酌各該證據作成之情況，認為適當，依刑事訴訟法第
    159 條之5 之規定，均得作為證據。
貳、實體方面
一、訊據被告庚○○○固不否認有於上揭時地，自任會首召集上
    開互助會之事實，惟矢口否認有何上揭詐欺犯行，辯稱：伊
    不是故意要詐騙他們的錢，伊也是被會腳倒會，被牽連云云
    。經查：
(一)被告於上揭時地，自任會首召集上開互助會之事實，業據被
    告於本院審理中坦承不諱，核與證人即告訴人己○○、丁○○○、乙○○、證人戊○○、丙○○於本院審理時所陳述渠
    等確有參加82年1 月10日開始之互助會之情節相符，復有告
    訴人所提出而被告亦不否認之互助會會單1 紙在卷可稽（見
    85年度偵字第15428 號卷第8 頁），又被告詐騙會款之計算
    方式係（《每會金額（10000）扣 除當期標息（1500）×活
    會會員人數》＋《死會會員×當期應繳會款》＝詐得金額）
     ( 即8500 ×3 ＋39×10000 ＝415500) ，應堪認屬真實。
(二)被告雖以前詞置辯，惟證人即被告之友人楊銘君雖於本院審
    理中到庭證稱：「被告因為秀鑾欠他錢，秀鑾把會標走就不
    見了，當時應該是82年那段期間‧‧‧我只知道金額是200
    多萬，是會款或是借款不清楚」等語（見94年度易緝字第13
    3 號卷第103 、104 頁），足見被告於82年間招募合會時，
    經濟狀況早已不佳，迄至85年5月10日，已無支付會款之能
    力，竟仍如期正常進行該互助會，進而向該會員收取會款後
    旋即逃匿無蹤，益徵被告確有施用詐術及詐欺之不法意圖甚
    明。綜上，被告所辯顯係卸責之詞，要無可採，本件事證明
    確，被告之犯行堪以認定。
二、核被告所為，係犯刑法第339 條第1 項詐欺取財罪。又被告
    同時詐欺多數活會會員，係以一行為觸犯數同種詐欺取財罪
    名，為同種想像競合，均從一詐欺取財罪處斷。爰審酌被告
    召募民間互助會，自任會首，利用他人對其之信任而詐取他
    人財物，不僅致告訴人辛苦所得追討無著，亦屬嚴重破壞社
    會經濟秩序，行為甚屬不該，且犯後亦無力清償，未能與告
    訴人等達成和解，及於犯後否認犯行，猶飾圖卸責，顯然毫
    無悔意，惟另考量被告無前科記錄，有臺灣高等法院被告前
    案紀錄表1 紙在卷可稽，可見其素行尚屬良好等一切情狀，
    量處如主文所示之刑，以資懲儆。
三、公訴意旨另以：被告庚○○○意圖為自己不法之所有，基於
    概括犯意，自82年初起，連續召集82年4 月25日起（5000元
    ）、83年6 月20日起（10000 元）、84年1 月15日起（1000
    0 元）、84年8 月5 日起（10000 元）、85年1 月15日起（
    10000 元）之互助會，而邀集乙○○、己○○等人參加；詎
    被告於85年5 月10日標會後，即將會款收齊後逃匿無蹤，而
    詐騙高達450 餘萬（即起訴書所載之500 萬元扣除上開4155
    00元）之會款，因認被告此部分亦涉有刑法第339條第1 項
    之詐欺取財罪嫌等語。經查：
(一)犯罪事實應依證據認定之，無證據不得認定犯罪事實；又不
    能證明被告犯罪者，應諭知無罪之判決。刑事訴訟法第154
    條第2 項、第301 條第1 項分別定有明文。次按刑法第三百
    三十九條第一項詐欺罪之成立，以意圖為自己或第三人不法
    所有，以詐術使人將本人或第三人之物交付為要件。所謂以
    詐術使人交付，必須被詐欺人因其詐術而陷於錯誤，若其所
    用方法，不能認為詐術，亦不致使人陷於錯誤，即不構成該
    罪（最高法院46年臺上字第260 號判例參照）。而認定犯罪
    事實應依證據，為刑事訴訟法所明定，故被告否認犯罪事實
    所持之辯解，縱屬不能成立，仍非有積極證據足以證明其犯
    罪行為，不能遽為有罪之認定；再告訴人之指訴，係以使被
    告受刑事訴追為目的，是其陳述是否與事實相符，仍應調查
    其他證據以資審認，最高法院亦分別著有30年上字第1831號
    判例、52年臺上字第1300號判例可資參照。又刑事訴訟法第
    161 條已於91年2 月8 日修正公布，其第1 項規定：檢察官
    就被告犯罪事實，應負舉證責任，並指出證明之方法。因此
    ，檢察官對於起訴之犯罪事實，應負提出證據及說服之實質
    舉證責任。倘其所提出之證據，不足為被告有罪之積極證明
    ，或其指出證明之方法，無從說服法院以形成被告有罪之心
    證，基於無罪推定之原則，自應為被告無罪判決之諭知（最
    高法院92年台上字第128 號判例意旨參照）。
(二)公訴人認被告涉有前揭犯行，係以告訴人己○○、丁○○○
    、辛○○○、乙○○等人之指訴及互助會會單，資為論罪依
    據。訊據被告固坦承曾於上開時、地召集上開互助會，並於
    85 年5月10日止會之事實，惟堅詞否認有何詐欺取財之犯行
    ，辯稱：其係遭會員「秀鑾」、「阿枝」倒會，才會被牽連
    等語。
(三)經查：
  (1)被告確有上開時地，自任會首召集上開互助會，嗣上開互助
    會於85年5 月10日止會之事實，業據被告供承在卷，核與證
    人己○○、丁○○○、乙○○、戊○○等人於本院審理時證
    述情節大致相符，並有互助會會單4 紙附卷可稽（見85年度
    偵字第154 28號卷第5 、6 、7 、12頁），堪信為真實。
  (2)蓋合會係由會首邀集2 人以上為會員，互約交付會款及標取
    合會金之契約，立基於合會會員及會首相互間之信賴關係，
    而於我國民間社會所產生之特別契約，其相關契約權利義務
    ，業據民法第709 條之1 至第709 之9 定有明確規範。職是
    ，倘會首因故於合會進行期間中而止會者，除該會首有因冒
    標而詐欺活會會員款項之情形外，如確非自始基於不法得財
    或得利之意圖，客觀上無施用詐術之行為，或並無損害發生
    ，或者所受損害，非由欺罔行為陷於錯誤所致，又或其未能
    依契約本旨履行其債務或提出給付等情形，並非出於自始無
    意履行債務之詐欺犯意所致者，核與刑法第339 條之詐欺罪
    構成要件尚屬有間，當未可逕以詐欺罪責相繩之。參以告訴
    人辛○○○、丁○○○、己○○於偵訊中均供稱：「以前就
    跟過會了，大約有10會左右，以前都有順利開完」等語（見
    85年度偵字第15034 號卷第49、50頁），足見告訴人辛○○○、丁○○○、己○○之所以願意繼續參加被告之互助會乃
    是基於告訴人辛○○○、丁○○○、己○○所參加被告之互
    助會，於85年5 月10日前均有正常結束，告訴人辛○○○、
    丁○○○、己○○衡量利益及風險後，基於持續之信任關係
    ，始願意繼續參加互助會，益徵被告於招募互助會時，並無
    施用詐術，告訴人辛○○○、丁○○○、己○○亦無陷於錯
    誤可言；且告訴人辛○○○、丁○○○、己○○、乙○○等
    人就該互助會除被告身為會首，依約應取得第1 期之全數標
    金外，其餘分別由其他會員以會單上所載金額而得標之情亦
    未加爭執，復參酌被告雖曾自白有以他人名義冒標之情事，
    惟告訴人於本院審理中均無法陳明係何人遭被告冒標以供本
    院查證，公訴人亦無法舉證證明被告有冒標之情事存在，是
    足認被告此部分之自白與事實不符，不可採信，再者，倘被
    告自始確有詐騙告訴人之不法意圖，衡情理當於首期取得會
    首之款項後旋即逃逸，焉有俟順利進行完成10幾會後始行倒
    會之理？從而實難遽此推認告訴人己○○、丁○○○、辛○○○、乙○○參加上開互助會，即有何因被告施用詐術而陷
    於錯誤、始行參加該互助會並繳納會款之情事。
  (3)綜上所述，被告固有積欠告訴人己○○、丁○○○、辛○○○、乙○○等人會款，雖有未依約給付會款之情事，然此僅
    係被告民事債務不履行之問題而已，尚與刑法詐欺罪無涉，
    是被告此部分之行為，顯與刑法詐欺罪之構成要件不符。此
    外，本院復查無其他積極證據，足認被告確有公訴人所指此
    部分之犯行，本應為無罪之諭知，惟公訴意旨認此部分與前
    揭論罪科刑之詐欺罪間，有連續犯之裁判上一罪之關係，爰
    不另為無罪之諭知。
據上論斷，應依刑事訴訟法第299 條第1 項前段，刑法第339 條
第1 項、第55條，罰金罰鍰提高標準條例第1 條前段，判決如主
文。
本案經檢察官甲○○到庭執行職務。
中    華    民    國    95    年    2     月    3     日
                  刑事第三庭  審判長法  官    張意聰
                                    法  官    施添寶
                                    法  官    錢衍蓁
以上正本證明與原本無異。
如不服本判決，應於判決送達後10日內，向本院提出上訴狀。
中    華    民    國    95    年    2     月    6     日
                                    書記官     鄭淑臻
附錄本案論罪科刑法條：
刑法第339條第1項：
意圖為自己或他人不法之所有，以詐術使人將本人或第三人之物
交付者，處五年以下有期徒刑、拘役或科或併科一千元以下罰金
。


司法院資訊處製作；財團法人民間司法改革基金會備份。
